【裁判字號】    97,訴,1055
【裁判日期】    971118
【裁判案由】    政府採購法
【裁判全文】
臺北高等行政法院判決
                                     97年度訴字第01055號
                              .
原      告  嘉霖工業有限公司
代  表  人  甲○○董事）住同.
訴訟代理人  顏本源律師
被      告  行政院國軍退除役官兵輔導委員會台北榮民總醫院
代  表  人  乙○○院長）住同.
訴訟代理人  丙○○
上列當事人間因政府採購法事件，原告不服行政院公共工程委員
會中華民國97年2 月22日訴0000000 號採購申訴審議判斷，提起
行政訴訟。本院判決如下：
    主  文
原告之訴駁回。
訴訟費用由原告負擔。
    事  實
一、事實概要：
    原告於民國（下同）95年6 月21日參與被告所辦理「單一劑
    量藥車乙批」採購案公開投標，乃於同日決標，並簽訂「行
    政院國軍退除役官兵輔導委員會台北榮民總醫院財物採購契
    約」（下稱系爭契約），約定以「一體成型之PU發泡」為主
    工法，原告應於簽約後30日檢送樣車1 台，供被告確認始得
    製造，樣車合格起75日曆天交貨，原告遲至95年9 月11日始
    繳交樣車1 台驗收，迄95年11月28日第4 次樣車送驗，始終
    未符合契約約定。然原告竟於96年2 月2 日逕行完成全數產
    品交貨驗收，驗收成果不合格，經被告退貨且限期96年3 月
    1 日改善完成交貨，截止期限內原告未依通知交貨，而以原
    告96年2 月27日嘉霖字第0960227 號函覆被告，表示部分瑕
    疵無法改善，請被告減價驗收等語。被告以96年3 月19日北
    總補字第0960005137號函覆原告礙難同意辦理，請原告履行
    契約義務，屆期原告未履約，被告以96年5 月2 日北總補字
    第0960008122號函知原告，略謂「貴公司無法完成履約，且
    擅自變更合約規範工法，致驗收不合格，本案應由廠商負完
    全責任，本院（即被告）按契約『終止、解約辦法及罰則』
    第1條規定，解除合約而有本法（政府採購法）第101 條第1
    項第12款『因可歸責廠商之事由，致解除或終止契約』」。
    並謂「如未提出異議，依本法（政府採購法）第102條第3項
    將貴公司名稱及相關情形刊登於政府採購公報」。原告於96
    年5 月22日提出異議，被告以96年6月1日以北總補字第0960
    009597號函（下稱原處分）復異議處理結果，表示維持原議
    。原告不服，提起申訴遭審議判斷駁回後，遂提起本件行政
    訴訟。
二、兩造聲明：
  (一)原告聲明：
    1.申訴審議判斷及原處分均撤銷。
    2.訴訟費用由被告負擔。
  (二)被告聲明：
    1.駁回原告之訴。
    2.訴訟費用由原告負擔。
三、兩造之陳述：
  (一)原告主張：
    本件被告所屬承辦人員涉嫌違法失職，於系爭標案樣車驗收
    過程中故意以合約規範以外之內容，誤導原告配合，最後再
    以原告未依約履行為由，拒收系爭藥車，核其所為，殊難令
    人想像，茲將事實及證據臚列於後：
    1.95年9 月11日樣車初驗紀錄，其中待改進事項第1 點明白
      指出「各項規格需符合約」，然第5 點竟記載「層板不良
      無開模，使完整一體性」，亦即要求原告對於層板部分應
      以「開模」方式處理，始有「完整一體性」，惟依系爭契
      約第3 條第5 款規定：「層板：為可抽換方式，不得以焊
      接或螺絲方式固定於車體，外觀不得有螺絲孔洞，組裝後
      需能牢固，不得因使用而鬆脫，整片層板須平整且能承受
      30kg之重壓而不變形，材質使用ABS 及合金複合製作，內
      部直接灌注強化PU發泡。」易言之，系爭契約明文規定層
      板應以「灌注強化PU發泡之方式」處理，而被告竟要求原
      告以「開模」方式取代，足證「被告主導原告違約」，彰
      彰明甚。抑有進者，被告於申訴審議時為推諉責任，竟向
      行政院公共工程委員會謊稱：「再次重申本院並無提供樣
      車供廠商依樣製作之事實。本院要求依合約製作層板（PU
      發泡灌注），承商表示厚度不足無法灌注，但承商允諾配
      合以開模方式辦理，本院勉予同意，之後亦已達成，因此
      在第4 次樣車驗收缺失中已無層板項目。」按被告要求原
      告以「開模」方式處理層板於前，竟能顛倒是非主張「本
      院要求依合約製作層板（PU發泡灌注）」於後，又以「承
      商表示厚度不足無法灌注，但承商允諾配合以開模方式辦
      理，本院勉予同意。」等語，據此足證，被告承辦人員前
      後供述不一，罔顧原告權益，不無有違法失職之嫌，併予
      敘明。
    2.95年9 月11日樣車初驗時，原告已陳明為使結構更加穩固
      乃試將藥車主工法自「一體成型之PU發泡」，改為「以金
      屬框塞泡棉外貼塑鋼板」工法，從而獲得被告同意，此從
      樣車4 次驗收紀錄中均未指出應針對主工法改善之記載，
      即可獲得驗證，易言之，若被告對於變更主工法存有意見
      ，依經驗法則早於樣車歷次驗收時即已表示反對並載明於
      驗收紀錄，顯見被告對於原告變更主工法乙節，應屬「欣
      然同意」，而非僅「勉予同意」，乃灼然至明。雖於該日
      樣車初驗紀錄，其中待改進事項第1 點明白指出「各項規
      格需符合約」，然第5 點竟記載「層板不良無開模，使完
      整一體性」，亦即要求原告對於層板部分應以「開模」方
      式處理，始有「完整一體性」，惟依系爭契約第三條第5
      款規定：「層板：為可抽換方式，不得以焊接或螺絲方式
      固定於車體，外觀不得有螺絲孔洞，組裝後需能牢固，不
      得因使用而鬆脫，整片層板須平整且能承受30kg之重壓而
      不變形，材質使用ABS 及合金複合製作，內部直接灌注強
      化PU發泡。」易言之，系爭契約明文規定層板應以「灌注
      強化PU發泡之方式」處理，而被告竟要求原告以「開模」
      方式取代，足證上開第1 點所謂「各項規格需符合約」之
      記載純屬贅文。然上開層板製作由PU發泡灌注，變更為開
      模，僅以口頭即可變更契約，則被告變更為更堅固之主工
      法，當然亦可以口頭方式為之，併予敘明。詎被告竟反於
      「信賴保護原則」，於96年2 月2 日正式驗收時，始以原
      告為「偷工減料」，任意變更主工法，不符契約規定云云
      ，此種前後反覆，毫無誠信之作為，實難令原告信服，同
      時又落井下石，進而依法解除契約暨沒收履約保證金，於
      97年4月1日公告原告為不良廠商。
    3.被告於96年2 月2 日扣留原告所謂不合格藥車一臺，目的
      為後續改善之比對依據，俟爭議釐清後奉還。詎原告公司
      人員於97年9 月23日下午6 時許，於被告中正11樓護理站
      中發現上開原告遭扣留所謂不合格之藥車，竟然由被告正
      常使用多時，原告公司人員核對特徵無誤後乃當場拍照存
      證，詢問護理人員亦稱該藥車品質優良，據此足證，被告
      主張原告擅自變更合約規範工法，致驗收不合格，應由原
      告負完全責任（被告指摘原告無視招標規範，以防制感染
      確保病人安全等），純屬子虛烏有，另一方面，原告生產
      之藥車完全符合被告要求，被告片面解約並刊登政府採購
      公報之處分，確屬不當。
  (二)被告主張：
    1.原告於95年6 月21日參與系爭採購案公開投標，以新臺幣
      （下同）284 萬3000元之金額，標得預算金額376 萬7 千
      元之系爭採購案，未對案內規格提出任何異議，並簽有系
      爭契約，詎原告得標後未依契約規定時間內提送樣車予被
      告確認，並在未經確認合格前逕行量產全部藥車，又未經
      被告同意逕行變更工法，致全部藥車驗收不合格，無法於
      履約期限內交付合於契約約定之藥車予被告，遭被告終止
      契約並刊登政府採購公報。
    2.系爭採購案之規格係被告參照現行使用之藥車訂定，層板
      規格應無疑慮，原告投標時亦未提出質疑，得標後卻向被
      告表示受限其產製能力，無法生產合乎契約規範之層板，
      並口頭表示希望以優於規格之開模方式產製層板，並無所
      謂被告「主導原告違約」之情事，被告承辦單位考量優於
      原規格且層板無損病人安全，勉予同意並要求於樣車確認
      時陳現開模之層板，原告亦允諾將達成，詎第1 次樣車交
      驗逾期約兩個月，樣車層板亦未依原告自行承諾之開模產
      製，被告使用單位遂將原告所提開模方式併其他缺失羅列
      於第1 次樣車驗收紀錄中，原告對未開模一項缺失未提異
      議並簽署之，同時再次承諾將於下次樣車交驗時併其他缺
      失改進達成，卻遲至第4 次樣車驗收時始達成，故被告使
      用單位於第4 次樣車驗收紀錄取消層板缺失，據此足證，
      原告反果為因顛倒是非，不依事實，隨意誣指被告承辦人
      員涉嫌違法失職。
    3.原告略謂「95年9 月11日樣車初驗時原告已陳明為使結構
      更加穩固，乃試將藥車主工法自『一體成型之PU發泡』，
      改為『以金屬框塞泡棉外貼塑鋼板』工法，從而獲得被告
      同意」，上列陳述均非屬實，原告從未口頭或書面告知被
      告改變主工法乙節。樣車驗收係由醫療人員僅就使用上可
      能發生之缺失提出審查，並無審監及採購單位參與，故驗
      收紀錄開宗明義即述明「1.各項規格須符合約」，全案之
      工法、材質證明、尺寸規格均留待正式驗收時審查，樣車
      驗收紀錄未載明之變更不表示同意接受，樣車驗收之醫務
      人員亦無權同意，原告如欲申請變更工法應正式函文被告
      ，經被告採購單位簽會核定正式函覆同意變更始為有效，
      絕非原告之揣測「顯見欣然同意」，原告無視招標規範「
      PU發泡直接灌注成一整體結構」以防制感染確保病人安全
      之精神，得標後擅自變更主工法，硬指不同屬性材質拼湊
      之工法優於一體成型之工法，不依證據，隨意指稱相關人
      員同意或「主導原告違約」。
    4.本件係原告自得標簽約後即未依契約時程繳交樣車，其後
      所交驗樣車亦未符合契約規範之需求，復於96年2 月2 日
      交貨驗收，驗收結果不合格予以退貨，並限原告於96年3
      月1 日改善完成交貨，惟原告仍未依限交貨，僅函文要求
      對無法改善部分以減價驗收方式處理，被告於96年3 月19
      日函覆原告礙難同意，請其依契約規定履行交貨，然遲至
      96年5 月2 日仍無法履約，被告遂依採購契約之「終止、
      解約辦法及罰則」第1 項規定逕行終止契約，並正式函知
      原告。
    理  由
一、原告主張：原告於95年6 月21日與被告訂立系爭契約，95年
    9 月11日樣車初驗時，原告已向被告陳明，為使結構更加穩
    固，乃將藥車主工法自契約所約定之「一體成型之PU發泡」
    ，改為「以金屬框塞泡棉外貼塑鋼板」，從而獲得被告同意
    ，此由樣車四次驗收紀錄中均未指出主工法有何缺失之記載
    ，即可獲得驗證。被告竟於96年2 月2 日正式驗收時，始以
    原告任意變更主工法為由，終止（解除）契約，並通知原告
    以原告有政府採購法第101條第1項第12款之事由將刊登政府
    採購公報，經原告異議後，仍以原處分維持原議，並於97年
    4月1日公告原告為不良廠商，委難干服，為此提起撤銷訴訟
    云云。
二、被告則以：兩造約定以「一體成型之PU發泡」為系爭契約標
    的藥車之主工法，原告原應於簽約後30日檢送樣車1 台，供
    被告確認始得製造，然原告4 次提供樣車始終未符系爭契約
    規格，即於96年2 月2 日逕行完成全數藥車製作，通知被告
    辦理交貨驗收，惟所交貨品係以「金屬框塞泡棉外貼塑鋼板
    」為主工法，並有10項缺失，與契約規範功能不符，經被告
    退貨，限期於96年3 月1 日改善，惟原告僅於96年2 月27日
    函知部份缺失無法改善，求以減價方式驗收等語。被告以原
    告未經被告同意而逕變更施工工法及規格，不符合契約之主
    要目的且妨礙安全及使用需求，依系爭採購契約「終止、解
    約辦法及罰則」第1 點，原告給付遲延逾10日以上，被告得
    終止契約之約定為據，於96年5 月2 日以北總補字第096000
    8122號書函通知原告有政府採購法第101條第1項第12款之事
    由將刊登政府採購公報，經原告異議後，維持原議，以原處
    分通知原告，於法並無不合等語。
三、按機關辦理採購，發現廠商有因可歸責於廠商之事由，致解
    除或終止契約者，應將其事實及理由通知廠商，並附記如未
    提出異議者，將刊登政府採購公報，政府採購法第101 條第
    1項第12款定有明文。
四、兩造對於雙方於95年6 月21日訂立系爭契約，約定以「一體
    成型之PU發泡」為主工法，原告應於簽約後30日檢送樣車1
    台，供被告確認始得製造，樣車合格起75日曆天交貨，原告
    遲至95年9 月11日始繳交樣車1 台驗收，迄95年11月28日第
    4 次樣車送驗，始終未符合契約約定，原告乃於96年2 月2
    日逕行完成全數產品交貨驗收，被告以驗收成果不合格退貨
    ，限期96年3 月1 日改善完成交貨，截止期限內原告未依通
    知交貨，表示部分缺失無法改善，請被告減價驗收等情，均
    不爭執，復有系爭採購契約、四次樣車驗收記錄、正式驗收
    記錄及原告96年2 月27日嘉霖字第0960227 號函、被告96年
    3 月19日北總補字第0960005137號函、被告96年5 月2 日北
    總補字第0960008123號函等件影本等在卷可稽，為可確認之
    事實。是原告對於未依契約原約定期限交貨，復將原約定施
    工方法，由「一體成型之PU發泡」改為「以金屬框塞泡棉外
    貼塑鋼板」，經被告於96年2 月2 日驗收，認列10項缺失，
    原告發函自承部分缺失無法改善等情，既不否認，則原告遲
    延給付逾10日以上，且契約之目的無法達成，被告依系爭採
    購契約「終止、解約辦法及罰則」第1 點，原告給付遲延逾
    10日以上，被告得終止契約之約定為據，終止（解除）契約
    ，即有所本。惟原告所爭執者，無非改變主工法，業經被告
    同意，而今驗收無法合格，乃被告違背誠信，肇致契約終止
    （解除），當然不可歸責於原告云云，職是，本案之爭點厥
    為原告未依系爭契約債務本旨履行，是否可歸責於原告。經
    查：
  (一)原告雖主張系爭契約成立後，被告曾同意將原約定施工方法
    ，由「一體成型之PU發泡」改為「以金屬框塞泡棉外貼塑鋼
    板」云云，惟所憑者無非以被告於4 次樣車驗收時，均未指
    出主工法缺失，推論被告同意主工法變更。然系爭採購契約
    係屬訂製性質，原告本應依契約規格製造，而被告為醫療機
    構，乃於系爭採購契約特別要求契約標的（藥車）須「PU發
    泡直接灌注成一整體結構」，以防院內感染，足見主工法之
    要求於系爭採購契約為重要事項，苟契約雙方同意主工法變
    更，衡為重要事項變更，當有相當資料（如書面契約、雙方
    開會記錄等）足為佐證，始能保障契約雙方權益。然原告就
    此竟未能提出任何憑證以實其說，僅以被告歷次驗收時未於
    驗收記錄上載明主工法之缺失等情，推論被告已同意主工法
    變更云云，已難採信。且被告於96年2 月2 日以原告產品不
    合格退貨，原告即於96年2 月27日以嘉霖字第0960227 號函
    覆被告，以部份缺失無法改善為由，求為減價驗收，嗣經被
    告以96年3 月19日北總補字第0960005137號函知原告，表示
    礙難同意原告擅自變更契約主要工法，無法減價驗收，原告
    復於96年3 月27日以嘉霖字第0960327 號函表示「本公司變
    更契約工法部份，與契約規定效能及使用功能皆無衝突，雖
    未與使用單位溝通清楚，但已配合使用單位要求改善現有藥
    車之多項缺失」等情，有上開函文影本在卷為憑；苟原告為
    工法之變更，確經被告同意，則原告遭被告以主工法變更為
    由退貨，應即表示反對意見，豈有自承缺失無法改善，又自
    稱變更契約工法確實未與使用單位溝通清楚之理？甚且，原
    告申訴時，亦不曾主張被告曾同意主工法變更，而係主張其
    以被告所提供樣車而生產，因樣車款式與契約內容不同，致
    有所誤等語，此亦有卷附原告申訴書可憑。凡此俱見原告主
    張主工法之變更，業經被告同意云云，無非臨訟飾卸之詞，
    委無足採。
  (二)原告所提出之藥車成品，多項與合約規範不符等情，已如前
    述，被告依系爭採購契約之規格要求原告改善缺失，並無原
    告所謂之「有悖誠信」情事，原告96年2 月2 日所交藥車成
    品，既不符合系爭採購契約之規格，自應依被告所定期限（
    96年3 月1 日）改善全數藥車缺失，惟其逕自改變主工法在
    先，將一體成型之PU發泡、不得黏貼補強等工法，改為以金
    屬框塞泡棉外貼塑鋼板之工法，復未於被告給予改正之寬限
    期內改正完畢，僅改進部分缺失並去函被告企求被告減價收
    受，被告考量結構強度、病人安全、院內感染等因素未予接
    受，以系爭採購契約「終止、解約辦法及罰則」第1 點，原
    告給付遲延逾10日以上為據，通知原告終止（解除）契約，
    其終止（解除）契約，洵屬有據，而其契約之終止（解除）
    ，顯係可歸責於原告，至為明確。
五、綜上，被告認原告有政府採購法第101 條第1 項第12款「因
    可歸責於廠商之事由，致解除或終止契約」之事由，應刊登
    政府採購公報之情形所為之處分，洵屬有據，原處分為相同
    之認定駁回原告之異議，於法無違，申訴審議判斷遞予維持
    ，亦無不合，原告仍執前詞，求予撤銷原處分及申訴審議判
    斷，為無理由，應予駁回。
六、至於被告迄今留用原告所交付之藥車1 台乙節，核與本案爭
    點無關，原告供為驗收之藥車為非依債之本旨所交付之物，
    已如前述，不能僅以被告留用原告之藥車1 台，而認原告已
    履行契約。兩造其餘攻擊防禦方法，於判決結果不生影響，
    爰不一一論述，附此序明。
據上論結，本件原告之訴為無理由，爰依行政訴訟法第98條第1
項前段，判決如主文。
中    華    民    國    97    年    11    月    18    日
                    臺北高等行政法院第一庭
                              審判長法  官  王立杰
                                    法  官  劉錫賢
                                    法  官  林惠瑜
上為正本係照原本作成。
如不服本判決，應於送達後20日內，向本院提出上訴狀並表明上
訴理由，如於本判決宣示後送達前提起上訴者，應於判決送達後
20日內補提上訴理由書（須按他造人數附繕本）。
中    華    民    國    97    年    11    月    18    日
                                    書記官  徐子嵐


司法院資訊處製作；財團法人民間司法改革基金會備份。
